【裁判字號】    98,易更,8
【裁判日期】    990121
【裁判案由】    詐欺
【裁判全文】
臺灣板橋地方法院刑事判決               98年度易更字第8號
聲  請  人  臺灣板橋地方法院檢察署檢察官
被      告  甲○○
上列被告因詐欺案件，經檢察官聲請以簡易判決處刑（98年度偵
字第11417 號），本院改依通常程序審理於中華民國98年7 月23
日以98年度易字第1583號判決不受理，公訴人不服提起上訴，經
臺灣高等法院98年度上易字第2366號刑事判決撤銷原判決發回本
院，本院更為判決如下：
    主  文
甲○○無罪。
    理  由
一、本件公訴意旨略以：被告甲○○（原名林庭毅、林志勇）可
    預見將金融機構帳戶交由他人使用，可能成為所謂「人頭帳
    戶」，幫助詐欺集團於行騙社會大眾匯款至該帳戶後，進而
    用以收取贓款及掩飾犯行並躲避司法機關之追查，竟仍不顧
    他人可能遭受之財產損害危險，基於即使發生亦不違反其本
    意之幫助詐欺取財之不確定故意，於民國98年2 月6 日，在
    臺北縣三重市○○路上某便利商店，將其所有之萬泰銀行新
    莊分行帳號000000000000號帳戶之存摺、金融卡及密碼，交
    付予姓名年籍不詳之成年女子使用。嗣該成年女子所屬之詐
    欺集團成員基於意圖為自己不法之所有之犯意聯絡，於同年
    2 月9 日前某日，在雅虎奇摩拍賣網站上虛偽刊登販售法國
    LV牌手提袋之訊息，致使告訴人乙○○見後陷於錯誤，而於
    同年2 月9 日匯款新台幣（下同）1 萬元至被告甲○○所申
    辦之上開帳戶內。嗣告訴人乙○○於匯款未收到貨品發現有
    異，報警循線查獲。因認被告甲○○所為係犯刑法第30條第
    1 項、第339 條第1 項之幫助詐欺取財罪嫌等語。
二、按犯罪事實應依證據認定之，無證據不得認定犯罪事實，又
    不能證明被告犯罪或其行為不罰者，應諭知無罪之判決，刑
    事訴訟法第154條第2項、第301條第1項分別定有明文。次按
    認定不利於被告之事實，須依積極證據，茍積極之證據本身
    存有瑕疵而不足為不利於被告事實之認定，即應為有利於被
    告之認定，更不必有何有利之證據，而此用以證明犯罪事實
    之證據，須於通常一般人均不至於有所懷疑，堪予確信其已
    臻真實者，始得據以為有罪之認定，倘其證明尚未達到此一
    程度，而有合理性之懷疑存在，致使無從為有罪之確信時，
    即應為無罪之判決，此有最高法院76年臺上字第4986號、30
    年上字第816號等判例意旨可資參照。
三、公訴人認被告甲○○涉有上揭犯行，無非係以(一)被告甲○○
    之自白；(二)告訴人乙○○於警詢中之指訴；(三)帳戶之開戶資
    料、交易明細表、匯款憑條、拍賣網頁畫面及報案紀錄等為
    其主要論據。惟訊據被告甲○○固坦認交付帳戶存摺、提款
    卡並告以密碼予姓名年籍不詳成年人，惟堅決否認有何幫助
    詐欺犯行，並辯稱：伊當時剛退伍，想要趕快找工作，所以
    看報紙應徵工作，面試時，有帶履歷表、身分證影本、帳戶
    及金融卡，因對方說要薪資轉帳，所以伊將帳戶交出去等語
    。
四、經查：
  (一)有關被告甲○○於98年2 月6 日，在臺北縣三重市○○路上
    某便利商店，將其所有之萬泰銀行新莊分行帳號0000000000
    00號帳戶之存摺、金融卡及密碼交付予姓名年籍不詳之成年
    女子等情，迭據被告甲○○於警詢、偵查及本院審理時自承
    不諱（見臺灣板橋地方法院檢察署98年度偵字第11417 號偵
    查卷宗第3 至4 、25至26頁及本院98年度易更字第8 號卷第
    16、24背面及25背面頁），並有萬泰商業銀行於98年3 月2
    日新莊字第09801505024 號函檢附存款業務往來申請書、印
    鑑卡等開戶資料及往來明細附卷可稽（見同上偵查卷宗第15
    至18頁），而告訴人乙○○於同年2 月9 日前某日，見犯罪
    集團成員在雅虎奇摩拍賣網站上虛偽刊登販售法國LV牌手提
    袋之訊息，致使告訴人乙○○見後陷於錯誤，而於同年2 月
    9 日匯款1 萬元至被告甲○○所申辦之上開帳戶內，旋遭不
    明人士以提款卡提領一空一節，亦據告訴人乙○○於警訊時
    指訴歷歷（見同上偵查卷宗第2 至3 頁），並有雅虎奇摩拍
    賣網站翻拍畫面、永豐銀行自動櫃員機交易明細表各1 件在
    卷可憑（見同上偵查卷宗第6 至10、13頁），此部分事實堪
    以認定。
  (二)告訴人乙○○確係遭不明人士詐騙，而將款項匯入上開被告
    甲○○帳戶，已如前述。惟該不明人士取得被告帳戶資料，
    可能之原因非一，或因被告出賣、出借或出租他人使用，或
    因被告遭竊或遺失，甚或被告遭詐騙，而輾轉流入該不明人
    士之手，非必出於幫助該不明人士詐欺被害人之故意，苟被
    告提供上開帳戶存摺影本、提款卡及密碼與他人時，主觀上
    並無幫助他人為詐欺犯罪之認識，尚難僅憑被害人有遭他人
    詐騙並匯入款項予被告帳戶等事實，即遽推認被告有被訴之
    本件幫助詐欺取財犯行，自應再調查其他證據以茲查明。經
    查：
  1.有關被告甲○○看報紙之徵才廣告應徵工作之情，此有被告
    甲○○所提出登有「紅樓商務俱樂部誠徵外場男服務生」、
    「0000000000」等資訊之報紙徵才廣告影本1 紙足憑。又被
    告甲○○確實自98年2 月6 日起至同年月10日止，以其所有
    電話號碼為0000000000號之行動電話撥打前述報紙徵才廣告
    上所登載之電話號碼0000000000號，高達22通等情，亦有被
    告甲○○所提出其所有前述行動電話之97年2 月4 日起至10
    日之通聯紀錄1 件，足認被告甲○○確實與上開報紙所刊登
    求職電話有多次通聯，則被告甲○○所辯稱：伊是看報紙撥
    打00000000 00 號號電話求職，才誤交帳戶存摺、提款卡及
    密碼一節，尚非無稽。
  2.再參之上揭通聯紀錄所示，被告甲○○於98年2 月7 日起至
    同年月10日止，每日均有撥打行動電話與對方聯繫，此與被
    告甲○○所辯交付存摺等物後，仍有不斷詢問何時工作等後
    續情形相合，倘若被告甲○○真係出售帳戶供犯罪集團使用
    ，則於交付帳戶等物後，實無大費周章每日撥打數通電話予
    報載電話之必要，況按一般犯罪集團收購帳戶者與提供帳戶
    者間，除約定交易方式外，交付存摺、金融卡及密碼等物後
    ，甚少互相聯絡，則由被告甲○○所述於98年2 月6 日交付
    帳戶後，每日仍不斷撥打電話之舉以觀，核與一般詐騙集團
    收購人頭帳戶方法有異，足見被告甲○○辯稱係為應徵工作
    始交付上開帳戶，期間亦持續聯繫對方等語，洵非虛妄。
  3.另衡以被告甲○○於本院審理中自承之前其僅有工讀之工作
    經驗，當時因剛退伍，仍有小孩要撫養，所以急於求職，則
    其於經濟陷於窘境之際，一心求職以得溫飽，或有思慮不周
    之處，誤信該犯罪集團成員所稱交付上開帳戶供薪資轉帳，
    雖有疏失，然尚不足以此而逕推認被告甲○○會預見該犯罪
    集團成員欲持其帳戶用以詐欺他人，而基於幫助詐欺取財之
    故意而交付。是被告甲○○所辯係為應徵工作始遭騙走提款
    卡等語，非全然無據。
  4.按案件經檢察官偵查後，從實體上認定被告之犯罪嫌疑不足
    ，依刑事訴訟法第252 條第10款規定為不起訴處分確定者，
    其實質效果，就現行法制言，與受無罪之判決無異；故於該
    不起訴處分書所敘及之事實範圍內，發生實質上之確定力，
    非僅止於訴權之暫時未行使而已。是以除合於刑事訴訟法第
    260 條第1 、2 款所定原因，得再行起訴外，別無救濟或變
    更方法。其於法院審判時，於事實同一範圍內，仍不得作與
    之相反之認定，以維護法律效果之安定與被告自由人權之受
    適法保障（最高法院81年度台上字第3183號判決可資參照）
    ，是以不起訴處分發生實質上之確定力者，乃係針對事實上
    同一案件，並不包括法律上同一案件至明。經查：雖被告甲
    ○○所有上開萬泰銀行新莊分行帳戶於98年2 月7 日12時46
    分許因另一被害人賴俊凱亦受詐騙集團詐騙而轉入該帳戶3
    萬元，經賴俊凱向警方報案後，警方認被告甲○○涉嫌提供
    人頭帳戶供詐騙集團使用而犯幫助詐欺取財罪嫌移送臺灣臺
    南地方法院檢察署檢察官處理，檢察官經偵查後，以其犯罪
    嫌疑不足而於98年5 月27日以98偵字第48 40 號予以不起訴
    處分確定（下稱前案），此有臺灣臺南地方法院檢察署檢察
    官不起訴處分1 件在卷可稽。惟本件檢察官向本院聲請簡易
    判決處刑之上開幫助詐欺取財犯行，與前揭臺灣臺南地方法
    院檢察署98年度偵字第4840號不起訴處分案件有關交付銀行
    帳戶存褶、密碼等物之帳戶、時間、地點均相同，至被害人
    雖有不同，亦僅係被告甲○○1 個幫助行為，詐欺之正犯因
    而得遂行多次詐欺取財犯行，為一行為觸犯數罪名之想像競
    合犯關係，故本案與前案為法律上一罪之同一案件。揆諸上
    開判決意旨及說明，關於法律上一罪之同一案件，其僅一部
    犯罪事實為不起訴處分，則其他部分，自得另行起訴，本院
    並得審理，附此敘明。
五、綜上所述，本件公訴人所引被告甲○○供述及告訴人乙○○
    之指訴，均尚難使法院確信被告甲○○犯罪之認定，實難僅
    以被告甲○○交付上開帳戶予他人，及該帳戶被利用供作詐
    騙告訴人乙○○款項，即認被告甲○○得預見交付提款卡有
    幫助他人犯詐欺罪之可能。此外，本件尚查無其他積極證據
    ，足認被告甲○○確有公訴人所指幫助詐欺之犯行，不能證
    明其犯罪，自應諭知被告甲○○無罪。
六、退併辦部分：
  (一)臺灣臺北地方法院檢察署檢察官移送併辦意旨略以：被告甲
    ○○明知社會上詐騙案件層出不窮，並可預見將自己之銀行
    帳戶存摺、金融卡與密碼提供他人使用，恐遭利用作為人頭
    帳戶，待詐騙集團成員對被害人施以詐術得逞致被害人匯入
    款項後，再予提領運用；竟基於幫助他人詐欺取財之未必故
    意，於98年2 月6 日晚上8 時許，在臺北巿捷運台大醫院站
    4 號出口，以其所有之萬泰商業銀行新莊分行000000000000
    號帳戶之金融卡、存簿印章及密碼，提供給詐騙集團成員自
    稱「蔣副理」之人作為人頭帳戶，嗣以詐騙不特定人士之金
    錢作為詐欺匯款帳戶使用；嗣詐騙集團成員打電話與詹錦雯
    佯稱詹錦雯前於網路購物誤設為分期付款，要求更正，致詹
    錦雯一時不察，且不疑有他而於98年2 月10日下午3 時15分
    許，在南投縣竹山鎮○○里○○路○段99號，依詐騙集團成
    員指示將共計1 萬5 千元匯入被告甲○○所有之萬泰銀行新
    莊分行帳戶內，旋因該帳戶已被列為警示帳戶，而未被詐騙
    集團成員取款，為警循線查獲；至臺灣板橋地方法院檢察署
    檢察官移送併辦意旨略以：被告甲○○雖可預見若提供自己
    帳戶供不熟識之人使用，可能幫助他人詐取財物，而不違背
    其本意，竟仍基於幫助詐欺取財之犯意，於民國98年2 月6
    日晚上10時許，在臺北縣三重市○○路5 段附近之全家便利
    商店，將其所有之萬泰銀行新莊分行帳號000000000000號帳
    戶之存摺、金融卡及密碼，交付予真實姓名年籍均不詳之成
    年男子，而任由其或其轉手者所組成之犯罪集團藉以遂行犯
    罪，以此方式幫助該姓名年籍不詳之人，詐騙不特定人匯款
    至上開帳戶。而該詐欺集團成員意圖為自己不法之所有，於
    同年月4 日晚上5 時15分許，在雅虎奇摩拍賣網站上刊登販
    售SONY攝影機之不實訊息，致蕭貴蓮上網瀏覽後陷於錯誤，
    於同年2 月7 日透過網路留言之方式購買後，即依該詐欺集
    團成員之電子郵件之指示，於同年月9 日13時33分許，前往
    臺北市大安區○○○路○ 段39號之萬泰銀行營業部，匯款新
    臺幣25,150元至甲○○之上開帳戶內，旋遭提領一空，嗣因
    蕭貴蓮遲未收到商品，察覺有異，報警追查始悉上情。因認
    被告甲○○涉有刑法第339 條第1 項、第30條詐欺罪之幫助
    犯嫌，與前開本案之犯罪事實，有想像競合之裁判上一罪關
    係，應為起訴效力所及，爰移請本院併案審理等語。
  (二)按檢察官就犯罪事實一部起訴者，其效力及於全部，固為刑
    事訴訟法第267 條所明定。惟法院得就未起訴部分之事實併
    予審判，必須法院就已起訴部分與未起訴部分認定俱屬有罪
    ，且兩部分互有實質上或裁判上一罪之不可分關係，始能適
    用，如法院對已起訴部分認定犯罪不能證明，或未予審判，
    未起訴部分既無所附麗，自不得加以判決，否則即有訴外裁
    判之違法（最高法院93年度台上字第4814號判決意旨參照）
    。
  (三)經查，本件被告甲○○被訴幫助詐欺取財犯行，既經本院判
    決無罪，業如前述，是上開移送併辦意旨所指被告之幫助詐
    欺犯行，即與本案起訴部分不生實質上或裁判上一罪之不可
    分關係，尚非本案起訴效力所及，本院自無從併予審究，自
    應退還檢察官另為適法之處理，併此敘明。
據上論斷，依刑事訴訟法第452條、第301條第1項，判決如主文
。
本件經檢察官簡志祥到庭執行職務。
中    華    民    國    99    年    1     月    21    日
                  刑事第一庭審判長法  官  王復生
                                  法  官  陳世旻
                                  法  官  連雅婷
以上正本證明與原本無異
如不服本判決應於送達後10日內向本院提出上訴狀
                                  書記官  郭晉良
中    華    民    國    99    年    1     月    21    日

司法院資訊處製作；財團法人民間司法改革基金會備份。
